臺灣臺中地方法院民事判決
111年度沙簡字第48號
原      告  台中商業銀行股份有限公司

法定代理人  王貴鋒  
訴訟代理人  孫慧雯  
被      告  王振鋒  
            蔡彩英  
            王耿毅  
            王耿賢  
            王耿德  
上列當事人間請求撤銷遺產分割協議等事件，經本院於民國111
年7月26日言詞辯論終結，判決如下：
    主      文
原告之訴駁回。
訴訟費用由原告負擔。
    事實及理由
壹、程序方面：　　
    被告蔡彩英、王振鋒、王耿毅、王耿德等4人經合法通知，
    均未於最後言詞辯論期日到場，核無民事訴訟法第386條各
    款所列情形，爰依原告聲請，由其一造辯論為判決。
貳、實體方面：
一、原告主張：（一）訴外人許齊福於民國94年2月5日邀同被告
    王振鋒為連帶保證人，向原告借款新臺幣（下同）500,000
    元後，未依約清償，該筆借款於95年5月12日轉催收，尚積
    欠借款本金470,408元。（二）被告王振鋒之父親王三全於1
    02年6月4日死亡，其遺留如附表編號1、2所示土地及建物應
    由其配偶即被告蔡彩英與其子女即被告王振鋒、王耿毅、王
    耿德、王耿賢等5人共同繼承。而被告協議分割遺產，將如
    附表編號1、2所示土地及建物移轉予被告蔡彩英，則被告王
    振鋒處分其應繼分之行為有害及原告之債權，為此爰依民法
    第244 條第1項、第4項規定提起本件訴訟等語。並聲明：（
    一）被告就如附表編號1、2所示被繼承人王三全之遺產所為
    遺產分割協議之債權行為及102年8月16日分割繼承登記之物
    權行為應予撤銷。（二）被告蔡彩英應將如附表編號1、2所
    示不動產於102年8月16日以分割繼承為登記原因所為所有權
    分割登記予以塗銷。
二、被告王耿賢則以：當初如附表編號1、2所示土地及建物係由
    父母出資購買，故父親遺願要讓母親繼承如附表編號1、2所
    示土地及建物，以供母親養老等語資為抗辯。並聲明：原告
    之訴駁回。　
三、被告王振鋒未於最後言詞辯論期日到庭，據其前此到庭陳稱
    ：當初如附表編號1、2所示土地及建物係由父母出資購買，
    故父親遺願要讓母親繼承如附表編號1、2所示土地及建物，
    以供母親養老等語。　　　　
四、被告蔡彩英、王耿毅、王耿德等3人均未於言詞辯論期日到
    場，亦未提出書狀作何聲明或陳述以供本院審酌。
五、本院之判斷：　　
（一）按債務人所為之無償行為，有害及債權者，債權人得聲請
      法院撤銷之；債權人依第1項規定聲請法院撤銷時，得並
      聲請命受益人或轉得人回復原狀。但轉得人於轉得時不知
      有撤銷原因者，不在此限，民法第244條第1項、第4項分
      別定有明文。次按債權人行使民法第244條規定之撤銷權
      ，以債務人之行為有害及債權，為其要件之一。此之所謂
      害及債權，乃指債務人之行為，致積極的減少財產，或消
      極的增加債務，因而使債權不能獲得清償之情形（最高法
      院81年度臺上字第207號民事裁判意旨參照）。復按民法
      第244條所規定之撤銷訴權，僅得訴請撤銷債務人之行為
      ，倘債務人之行為與他人共同為之，亦僅該債務人之行為
      得單獨而分離者，始得訴請撤銷（最高法院82年度臺上字
      第1355號民事裁判意旨參照）。
（二）另按債權人得依民法第244條規定行使撤銷權者，以債務
      人所為非以其人格上之法益為基礎之財產上之行為為限，
      若單純係財產利益之拒絕，如贈與要約之拒絕，第三人承
      擔債務之拒絕，繼承或遺贈之拋棄，自不許債權人撤銷之
      （最高法院69年度臺上字第1271號判決意旨參照）。又按
      債權人得依民法第244條規定行使撤銷訴權者，以債務人
      所為非以其人格上之法益為基礎之財產上之行為為限，繼
      承權係以人格上之法益為其基礎，且拋棄之效果，不特不
      承受被繼承人之財產上權利，亦不承受被繼承人財產上之
      義務，故繼承權之拋棄，縱有害及債權，仍不許債權人撤
      銷（參照最高法院73年度第2次民事庭會議決議（一））
      。再按繼承人自繼承開始時，除本法另有規定外，承受被
      繼承人財產上之一切權利、義務；繼承人有數人時，在分
      割遺產前，各繼承人對於遺產全部為公同共有，民法第11
      48條第1項前段、第1151條分別明文規定，此公同共有源
      自繼承法律關係，較諸一般因法律行為成立之公同共有，
      具有濃厚之身分屬性，且衡諸社會生活常情，遺產之分配
      往往考量被繼承人生前意願、繼承人對被繼承人之貢獻（
      有無扶養事實）、家族成員間感情，被繼承人生前已分配
      予各繼承人之財產（贈與歸扣）、承擔祭祀義務等諸多因
      素，始達成遺產分割協議，足見遺產分割與人格法益關連
      性甚高，是以，遺產分割協議及分割繼承登記行為，乃基
      於繼承身分並交雜上述諸多因素關係所為，其內容既需經
      全體繼承人同意，乃多數繼承人之共同行為，債務人縱因
      各種因素對於繼承部分或全部財產利益予以拒絕，此乃屬
      人格自由之表現，應由債務人自行決定。
（三）原告主張：訴外人許齊福於94年2月5日邀同被告王振鋒為
      連帶保證人，向原告借款500,000元後，未依約清償，該
      筆借款於95年5月12日轉催收，尚積欠借款本金470,408元
      等情，業據其提出與所述相符之借據、約定書、交易明細
      查詢等影本為證（見本院111年度沙簡字第48號卷第43至5
      1頁），自堪信為真實。
（四）原告主張：被告王振鋒之父親王三全於102年6月4日死亡
      ，其繼承人為其配偶即被告蔡彩英與其子女即被告王振鋒
      、王耿毅、王耿德、王耿賢等情，業據其提出與所述相符
      之繼承系統表及戶籍謄本影本為證（見本院111年度沙簡
      字第48號卷第41頁，及本院110年度補字第2197號卷第33
      至41頁），自堪信為真實。
（五）經查：
　　1.被告蔡彩英、王振鋒、王耿毅、王耿德、王耿賢等5人於1
      02年8月5日簽署「遺產分割協議書」（下稱系爭遺產分割
      協議），約定被繼承人王三全之遺產如附表編號1、2、3
      、4所示土地、建物、投資股份均分歸被告蔡彩英單獨取
      得，及如附表編號5所示機車則分歸被告王振鋒單獨取得
　　　，且如附表編號1、2所示土地及建物已於102年8月16日以
      分割繼承登記為原因移轉登記於被告蔡彩英名下等情，有
      土地及建物登記謄本、地籍異動索引等影本及臺中市清水
      地政事務所於111年3月10日以清地一字第1110002551號函
      檢送土地登記申請書、繼承系統表、遺產分割協議書、戶
      籍謄本、遺產稅免稅證明書等影本在卷可稽（見本院110
      年度補字第2197號卷第27至31頁，及本院111年度沙簡字
      第48號卷第27頁及證物袋），自堪信為真實。
　　2.觀諸系爭遺產分割協議記載被繼承人王三全之遺產如附表
      編號5所示機車分歸被告王振鋒單獨取得，足見被告王振
      鋒仍有分得被繼承人王三全之遺產，至被告王振鋒未分得
      如附表編號1、2、3、4所示被繼承人王三全遺產，乃單純
      係財產利益之拒絕，且系爭遺產分割協議係由被繼承人王
      三全之全體繼承人共同為之，並非僅由原告之債務人即被
      告王振鋒一人單獨所為，如無視於遺產分割協議係由全體
      繼承人共同所為具有人格、身分關係之意思決定，而過度
      簡化為單純財產關係，無異侵害繼承人間基於身分就遺產
      所為自主意思決定。再者，繼承權之全部拋棄，債權人尚
      且不得依民法第244條規定行使撤銷權，基於舉重以明輕
      之法理，繼承人基於身分等諸多因素關係所為遺產分割協
      議，於未經證明繼承人係合意共謀侵害債權人之債權情形
      下，亦不應容許債權人依該規定行使撤銷權，而本件僅有
      被告王振鋒一人為原告之債務人，若系爭遺產分割協議有
      意損害原告之債權，被告王耿毅、王耿德、王耿賢等3人
      顯無一併放棄繼承如附表編號1、2、3、4所示被繼承人王
      三全遺產之必要，堪認系爭遺產分割協議並非以無償方式
      詐害原告之債權為目的，揆諸前揭說明，應無適用民法第
      244條第1項、第4項規定之餘地。
　  3.又原告主張訴外人許齊福於94年2月5日邀同被告王振鋒為
      連帶保證人，向原告借款500,000元後，未依約清償，該
      筆借款於95年5月12日轉催收，尚積欠借款本金470,408元
      等情，可見該等債務乃發生於00年0月間，係在被繼承人
      王三全死亡之前，且距離被告於102年8月5日簽署系爭遺
      產分割協議，亦已逾8年之久。
　　4.參以，債權人貸予款項時，係就債務人本身資力進行評估
      ，不會預就債務人之法定被繼承人資力併予評估，故債權
      人應以債務人個人財產為其信賴基礎，其對債務人之被繼
      承人之期待，難認有保護之必要，因此民法第244條所定
      撤銷權之立法目的，乃在於保全債務人之原有清償能力，
      並非使債務人增加其清償能力。而原告主張被告王振鋒積
      欠前揭債務，係於被繼承人王三全死亡之前即已發生，足
      徵原告所評估者為被告王振鋒本身當時資力，顯無法就將
      來未必獲致之繼承財產予以衡估，則被告王振鋒繼承如附
      表所示被繼承人王三全遺產之公同共有權利，本不在民法
      第244條擬為保護之債務人清償能力範圍內，自無適用民
      法第244條第1項、第4項規定之餘地。
（六）綜上所述，原告主張依民法第244條第1項、第4項規定，
      請求撤銷被告就如附表編號1、2所示被繼承人王三全之遺
      產所為遺產分割協議之債權行為及102年8月16日分割繼承
      登記之物權行為，及請求被告蔡彩英應將如附表編號1、2
      所示不動產於102年8月16日以分割繼承為登記原因所為所
      有權分割登記予以塗銷，均無理由，應予駁回。
（七）兩造其餘之攻擊防禦方法及未經援用之證據，經本院斟酌
      後，認為均不足以影響本判決之結果，自無逐一詳予論駁
      之必要，併此敘明。　　
四、訴訟費用負擔之依據：民事訴訟法第78條。
中　　華　　民　　國　 111　　年　　8 　 月　　10 　　日
                  沙鹿簡易庭  法  官  賴秀雯
以上為正本係照原本作成。
如不服本判決，應於送達後二十日內，向本院提出上訴狀並表明
上訴理由，如於本判決宣示後送達前提起上訴者，應於判決送達
後二十日內補提上訴理由書（須附繕本）。如委任律師提起上訴
者，應一併繳納上訴審裁判費。
中　　華　　民　　國　 111　　年　　8　　月　　10　　日
                              書記官  陳任鈞
附表：
編號1：臺中市○○區○○段000地號土地（權利範圍全部）。　
編號2：臺中市○○區○○段00○號建物（門牌號碼臺中市○○
       區○○路00巷00號，權利範圍全部）。
編號3：台灣蘭葉投資2000股。
編號4：諾亞媒體投資4000股。
編號5：車牌號碼000-000號機車。